臺灣高等法院刑事判決　　　　　　　　96年度上訴字第4533號
上　訴　人
即　被　告　甲○○
上列上訴人因違反槍砲彈藥刀械管制條例案件，不服臺灣桃園地
方法院95年度訴字第1275號，中華民國96年6月23日第一審判決
（起訴案號：臺灣桃園地方法院檢察署95年度偵字第6875號），
提起上訴，本院判決如下：
    主  文
原判決關於未經許可製造子彈部分暨定執行刑部分均撤銷。
甲○○未經許可，製造子彈，處有期徒刑壹年貳月，併科罰金新
臺幣萬元，減為有期徒刑柒月，併科罰金新臺幣壹萬伍仟元，
罰金如易服勞役，以新臺幣壹仟元折算壹日。扣案如附表編號(一)
至(十九)所示之物均沒收。
    事  實
一、甲○○明知未經許可，不得製造子彈，竟基於製造子彈之犯
    意，先於民國九十四年年底某日，在桃園縣中壢市某五金行
    內購買如附表編號(四)至(十九)所示之工具，旋於九十五年一、二
    月間某日，在其位於桃園縣楊梅鎮○○○路三六一號五樓住
    處，將購得之銅條先以鋸子鋸出所需長度，繼以砂輪機研磨
    成彈殼及彈頭之外型，續以鑽床將工業用彈鑽孔後，取出其
    內火藥，再將該火藥倒入彈殼中，於子彈底部裝上底火，使
    用瞬間膠黏上彈頭，而製造具有殺傷力之土造子彈一顆。嗣
    於九十五年三月一日晚間十一時三十分許，甲○○駕駛車牌
    號碼ＬＦ─五三五六號自用小客車，行至桃園縣新屋鄉清華
    村三十七號處前，為警查獲，並自該小客車內扣得上開具殺
    傷力土造子彈一顆（嗣經鑑驗試射用罄）、附表編號(一)至(十九)
    所列之物及內具阻鐵之改造槍管二支（所犯持有槍砲之主要
    組成零件罪，業經原審判處有期徒刑七月，併科罰金新臺幣
    二萬元，並經於本院撤回上訴確定）。
二、案經桃園縣政府警察局楊梅分局報告臺灣桃園地方法院檢察
    署檢察官偵查起訴。
    理  由
一、證據能力部分：
  (一)按被告以外之人於審判外之言詞或書面陳述，除法律有規定
    者外，不得作為證據，刑事訴訟法第一百五十九條第一項定
    有明文。經查：內政部警政署刑事警察局九十五年四月六日
    0000000000號槍彈鑑定書（關於改造子彈鑑定部
    分）（偵卷七二至七四頁），固屬被告以外之人於審判外之
    書面陳述，性質屬傳聞書面，惟觀諸該條修正理由三所示：
    本條所謂「法律有規定者」，係指本法第一百五十九條之一
    至第一百五十九條之五及第二百零六條等規定。而刑事訴訟
    法第二百零六條第一項規定：「鑑定之經過及其結果，應命
    鑑定人以言詞或書面報告」。而按司法警察等偵查輔助人員
    於案件未移送檢察官偵查前之調查犯罪階段，先行將查扣之
    槍砲、彈藥等證物，送請檢察機關概括選任之專責鑑定機關
    實施鑑定，基於檢察一體原則，該鑑定機關亦應視同受承辦
    檢察官所選任或囑託而執行鑑定業務，其等出具之書面鑑定
    報告乃現行刑事訴訟法第二百零六條、第二百零八條所定之
    鑑定人書面報告，屬傳聞證據法則之例外，應具有證據能力
    。查內政部警政署刑事警察局係經臺灣高等法院檢察署檢察
    長概括選任有關鑑定槍砲、彈藥之鑑定機關，已為臺灣高等
    法院檢察署九十二年九月九日檢文允字第○九二一○○一二
    ○三號函所明示，且行之多年，是本案承辦之桃園縣政府警
    察局楊梅分局依前開函文所為概括選任鑑定機關之意旨，於
    偵查之前階段，將查扣之子彈證物，送請內政部警政署刑事
    警察局進行鑑定，該局因此所出具之鑑驗書，為實施鑑定之
    人員依專業知識經驗陳述其判斷意見，自有證據能力。
  (二)被告及其原審選任辯護人固辯稱：內政部警政署刑事警察局
    九十五年四月六日0000000000號槍彈鑑定書關於
    改造子彈鑑定部分，鑑定人於鑑定過程未作任何有關如何進
    行鑑定之書面紀錄，顯然有未依規定鑑定之情形，應無證據
    能力；被告於本院亦辯稱：子彈沒有殺傷力，鑑定過程違背
    刑事訴訟法第二百零六條第一項，沒有鑑定經過云云（本院
    卷五○頁背面）。惟查，據證人即本件槍彈鑑定之刑事警察
    局鑑識科人員姚景岳於九十六年五月七日在原審具結證稱：
    「伊為警察大學鑑識科學系研究所畢業，至今已有十年之槍
    彈鑑定經驗，子彈鑑定部分是採試射法，即將子彈裝置於試
    射台儀器上然後撞擊發射，認定具有殺傷力的標準是每平公
    分超過二十焦耳動能，本局試射子彈是在距離試射點四十公
    分處裝設一個鋁製厚度約○‧六五ｍｍ的監測板，要完全穿
    透該監測板需要動能達到每平方公分二十二焦耳以上，而扣
    案子彈經試射結果確能穿透上開監測板，故認定該子彈具有
    殺傷力」等語（原審卷一三四頁）。是本件有關子彈鑑定過
    程，既經鑑定人到庭為詳細證述鑑定過程，並經依法具結在
    卷，核與法定要件相符，則上揭槍彈鑑定書具有證據能力，
    殆無疑義。被告及其辯護人於原審、被告於本院徒以鑑定人
    未就鑑定過程提出書面記錄，爭執該鑑定書關於子彈部分無
    證據能力，殊非可採。
  (三)被告於所提出上訴理由狀中雖又稱：鑑定人應於鑑定前具結
    ，其結文內應記載必為公正誠實之鑑定等語，為刑事訴訟法
    第二百零二條所明定，原審認定伊所製造之子彈具殺傷力係
    以上開鑑定書為據，然遍查全卷証據資料，並無證人姚景岳
    於鑑定前依法具結並載明必為公正誠實之鑑定等字樣，故原
    審所依據上揭鑑定書為據即違反刑事訴訟法第二百零二條之
    規定，自無證據能力云云（本院卷三七至三九頁）。惟按刑
    事訴訟之鑑定，為證據調查方法之一種，係指由具有特別知
    識經驗之人或機關，就特別需要特殊知識經驗之事項，予以
    鑑識、測驗、研判及斷定，供為法院或檢察官認定事實之參
    考。刑事訴訟法第二百零八條第一項前段規定：「法院或檢
    察官得囑託醫院、學校或其他相當之機關、團體為鑑定」即
    本此旨。是上級檢察機關首長基於辦案實務需要，函示指定
    某類特殊案件之待鑑事項，囑託某一或某些特別具有該項專
    門知識經驗之機關，予以鑑定，並非法所不許。從而，警察
    機關逕依該函示辦理，按諸檢察一體及檢察官指揮調、偵查
    之原則，難認於法不合（最高法院九十六年度台上字第四一
    七七號判決意旨參照）。經查，本件槍彈鑑定書，係由桃園
    縣政府警察局楊梅分局將查扣之子彈送由內政部警政署刑事
    警察局鑑定，經該局出具詳載鑑定經過，並輔以照片說明之
    鑑定書，揆之上揭最高法院判決意旨，自應認該鑑定書具有
    證據能力。再觀諸刑事訴訟法第二百零八條第一項就（囑託
    ）機關鑑定之程序要件規定，僅準用同法第二百零三條至第
    二百零六條之一之規定，被告所指同法第二百零二條之規定
    ，既非機關鑑定程序準用之列，該鑑定書自不因無結文而無
    證據能力。又本件實施鑑定之人即證人姚景岳既經原審依刑
    事訴訟法第二百零八條第二項傳喚到庭，並依該條項準用同
    法第二百零二條之規定於具結後，以言詞說明本件鑑定過程
    ，被告猶執一己主觀之見解，漫意指摘上揭槍彈鑑定書為無
    證據能力，自無足採。
二、上揭被告先於九十四年年底某日，在桃園縣中壢市某五金行
    購買如附表編號(四)至(十九)所示之工具，繼於九十五年一、二月
    間某日，在其位於桃園縣楊梅鎮○○○路三六一號五樓住處
    ，將購得之銅條先以鋸子鋸出所需之長度後，續以砂輪機研
    磨成彈殼及彈頭之外型，並以鑽床將工業用彈鑽孔後，取出
    其內火藥，再將該火藥倒入彈殼中，在子彈底部裝上底火，
    使用瞬間膠黏上彈頭，而製造扣案之土造子彈一顆，迄九十
    五年三月一日晚間十一時三十分許，為警在被告所駕駛之小
    客車內扣得上開土造子彈及如附表(四)至(十九)所示之製造工具等
    事實，迭據被告於警詢、偵訊、原審及本院審理時坦白承認
    （本院卷五○頁背面、五一頁、六三頁背面）。並有桃園縣
    政府警察局楊梅分局搜索、扣押筆錄、查扣物品證物清單、
    採證照片等可資佐證（偵卷二三至二五、二八至三○、三八
    至四一頁）。被告雖矢口否認有何製造具有殺傷力之子彈之
    犯行，辯稱：伊於製造完成扣案子彈後，曾以鐵鎚敲打仍未
    引爆，可見該子彈並無殺傷力，且鑑定人之鑑定過程過於草
    率，不能證明扣案子彈確有殺傷力云云。然查：
  (一)被告製造為警查獲之改造子彈一顆，經以試射法鑑定結果，
    認定具殺傷力，已經證人即執行本件槍彈鑑定之鑑識人員姚
    景岳於原審具結證述明確（原審卷一三三、一三四頁），並
    有內政部警政署刑事警察局九十五年四月六日刑鑑字第○九
    五○○三三四六六號槍彈鑑定書一份在卷可稽（偵卷七二至
    七四頁）。據證人姚景岳於原審具結證稱「被告用以敲擊的
    鐵鎚並非針狀物，所以可能沒有敲擊到底火，而且撞擊的力
    道也可能不足，因此沒有擊發子彈，但經鑑識方法仍然可以
    鑑驗出該子彈是否具有殺傷力」等語（原審卷一三七頁），
    是被告徒以鐵鎚敲擊未曾擊發，即臆測該子彈並無殺傷力云
    云，顯不足採。
  (二)被告雖辯稱：伊係以鑽床方式製造上開子彈，但證人姚景岳
    於法院作證時，竟判斷該子彈是以車床方式製造的，顯見證
    人姚景岳對於該子彈之鑑識相當草率云云。然本件鑑識之目
    的，在判斷扣案子彈是否具有殺傷力，而該子彈究竟係以鑽
    床或車床製造而成，與該子彈是否具有殺傷力並無關聯，被
    告執此推論證人姚景岳之鑑識過程草率，並不足採為有利被
    告認定之依據。
三、綜上事證，被告所為否認犯罪之辯解，核屬飾卸之詞，均不
    足採，被告製造子彈之行為，已經證明，應依法論科。至被
    告於本院準備及審理程序固聲請調查鑑定報告所稱試射子彈
    鋁板，以證明其所製造之子彈沒有殺傷力（本院卷五一頁背
    面、六五頁）。惟依諸上揭說明，本件鑑定報告既係依法定
    程序調查所得，並載明如何具有殺傷力，且經實際鑑定人姚
    景岳於原審就鑑定過程證述綦詳，並以具結以擔保其所陳述
    之真實性，被告為警查獲時持有所製造之子彈，具有殺傷力
    一節，至臻明確，自無調取鑑定過程試射子彈所用鋁板之必
    要，附此敘明。
四、法律適用之比較說明及論罪理由：
  (一)被告行為時，刑法第四十二條第二項前段規定：「易服勞役
    以一元以上三元以下折算一日」，又被告行為時之易服勞役
    折算標準，業據修正前罰金罰鍰提高標準條例第二條前段規
    定，就其原定數額提高為一百倍折算一日，則被告行為時之
    易服勞役折算標準，應以銀元三百元折算一日，即以新臺幣
    九百元折算一日。惟九十五年七月一日修正公布施行之刑法
    第四十二條第三項前段規定：「易服勞役以新臺幣一仟元、
    二仟元或三仟元折算一日」。比較修正前後之易服勞役折算
    標準，以修正後之規定，較有利於被告，則應依刑法第二條
    第一項但書規定，適用修正後之刑法第四十二條第三項前段
    規定，定其折算標準。又被告行為後，刑法第三十三條第五
    款修正主刑之種類為：罰金新臺幣一千元以上，以百元計算
    之，並於九十五年七月一日施行。比較被告行為時刑法第三
    十三條第五款主刑之種類：罰金銀元一元以上。故本件就罰
    金之最低度以適用舊法對於被告為有利。
  (二)被告未經許可，製造子彈之行為，核其所為係犯槍砲彈藥刀
    械管制條例第十二條第一項之未經許可製造子彈罪，該條規
    定自被告行為時迄本件裁判時均未有修正，自無新舊法比較
    適用問題，附此敘明。被告於製造子彈後持有子彈之低度行
    為，應為製造之高度行為所吸收，不另論罪。
五、原判決撤銷及科刑理由：
  (一)原審經審理結果，為被告論罪科刑之判決，固非全屬無見。
    惟查，(1)被告以其所有銅條及附表所示工具製造子彈，除經
    鑑定滅失子彈一顆具有殺傷力，其餘附表編號(一)(二)(三)所示半
    成品、彈殼及彈頭，均屬被告製造子彈過程中，接續製造之
    物品，雖未經被告完成，仍屬供被告犯罪所用之物，原判決
    理由五(四)認定屬預備供製造子彈之物，即非適法；(2)中華民
    國九十六年罪犯減刑條例經總統於九十六年七月四日公佈，
    依該條例第十六條規定，並自九十六年七月十六日生效，原
    審未及審酌適用，自非適法；(3)原判決未注意刑法第三十八
    條第一項第二款僅屬文字修正，應適用裁判時法（詳後(三)所
    述），而適用修正前之規定，同有未當。被告仍執前詞否認
    犯行提起上訴，雖無理由，惟原判決關於製造子彈罪部分既
    有上揭之可議，自應由本院將原判決關於此部分暨定執行刑
    部分均撤銷。（另被告所犯未經許可，持有槍砲之主要組成
    零件部分，另經原審判處有期徒刑七月，併科罰金新臺幣二
    萬元在案，檢察官起訴意旨雖認此二罪《持有槍砲之主要組
    成零件及製造子彈》間有修正前之牽連關係，惟本院認該二
    罪，被告係各別起意為之，且製造子彈亦難認與持有槍枝主
    要零件部分有何方法結果之牽連關係，自應予以分論併罰，
    從而被告於本院撤回持有槍砲主要組成零件罪之上訴，自屬
    合法，併此說明）。
  (二)爰審酌被告值此槍彈氾濫之際，非法製造子彈，所為對社會
    治安造成危險，惟尚未有其他實害行為，暨其犯罪之動機、
    目的、手段及犯後仍否認製造具有殺傷力子彈之犯行等一切
    情狀，量處有期徒刑一年二月，併科罰金新臺幣三萬元；又
    被告所犯上揭槍砲彈藥刀械管制條例第十二條第一項之罪，
    犯罪時間係在中華民國九十六年四月二十四日以前，而所犯
    之罪復合於中華民國九十六年罪犯減刑條例之減刑條件，爰
    爰依法減其宣告刑二分之一為有期徒刑七月，併科罰金一萬
    五千元，併就罰金部分諭知易服勞役之折算標準，以資懲儆
    。
  (三)諭知沒收部分：
  1.被告持有為警查獲具殺傷力之土造子彈一顆，於取樣鑑定時
    擊發而滅失，爰不予宣告沒收。
  2.扣案改造子彈半成品四顆、彈殼七顆、彈頭六顆（即附表編
    號(一)至(三)所示各項），被告坦承為其所磨製，應屬供製造子
    彈之物，惟非違禁物，爰依修正前刑法第三十八條第一項第
    二款宣告沒收。又扣案如附表編號(四)至(十九)所列各項，均為被
    告所有，且供其製造本案子彈等情，業據被告於本院審理時
    供述甚明，併依刑法第三十八條第一項第二款宣告沒收。又
    被告行為後，刑法第三十八條第一項第二款、第三項雖亦經
    修正，然僅係將該條第一項第二款刪除「供」之贅字，及將
    該條第三項中之「犯人」修正為「犯罪行為人」，顯僅為文
    字用語之修正，實質內容並未變更，對被告亦無有利、不利
    情形，當非屬法律之變更，即無比較適用之問題，應依一般
    法律適用原則，適用裁判時法即現行刑法第三十八條第一項
    第二款、第三項之規定（最高法院九十五年度第二十一次刑
    事庭會議決議意旨參照），附此敘明。
據上論斷，應依刑事訴訟法第三百六十九條第一項前段、第三百
六十四條、第二百九十九條第一項前段，槍砲彈藥刀械管制條例
第十二條第一項，刑法第二條第一項、第十一條前段、第四十二
條第三項前段、第三十八條第一項第二款，中華民國九十六年罪
犯減刑條例第二條第一項第三款、第七條，判決如主文。
本案經檢察官王壬貴到庭執行職務。
中　　華　　民　　國　　96　　年　　12　　月　　31　　日
 　　　　　 刑事第十八庭審判長法　官　溫耀源
                              法　官　周政達
                              法　官　段景榕
以上正本證明與原本無異。
如不服本判決，應於收受送達後十日內向本院提出上訴書狀，其
未敘述上訴之理由者並得於提起上訴後十日內向本院補提理由書
（均須按他造當事人之人數附繕本）。
                              書記官  陳靜姿
中　　華　　民　　國　　96　　年　　12　　月　　31　　日
附錄：本案論罪科刑法條全文
槍砲彈藥刀械管制條例第12條
未經許可，製造、販賣或運輸子彈者，處1 年以上7 年以下有期
徒刑，併科新台幣500 萬元以下罰金。
未經許可，轉讓、出租或出借子彈者，處6 月以上5 年以下有期
徒刑，併科新台幣300 萬元以下罰金。
意圖供自己或他人犯罪之用，而犯前二項之罪者，處3 年以上10
年以下有期徒刑，併科新台幣700 萬元以下罰金。
未經許可，持有、寄藏或意圖販賣而陳列子彈者，處5 年以下有
期徒刑，併科新台幣300 萬元以下罰金。
第 1 項至第 3 項之未遂犯罰之。
附表：
┌──┬────────┬──┬─────────┐
│編號│名稱、數量      │編號│名稱、數量        │
├──┼────────┼──┼─────────┤
│(一)  │改造子彈半成品四│(十一)  │鑽頭十三支        │
│    │顆              │    │                  │
├──┼────────┼──┼─────────┤
│(二)  │彈殼七顆        │(十二)  │磨砂棒二支        │
├──┼────────┼──┼─────────┤
│(三)  │彈頭六顆        │(十三)  │銼刀二支          │
├──┼────────┼──┼─────────┤
│(四)  │桌上型鑽孔機一具│(十四)  │油標卡尺一支      │
├──┼────────┼──┼─────────┤
│(五)  │桌上型砂輪機一具│(十五)  │鋸子一把          │
├──┼────────┼──┼─────────┤
│(六)  │桌上型虎鉗一具  │(十六)  │螺絲起子三支      │
├──┼────────┼──┼─────────┤
│(七)  │手持型砂輪機一具│(十七)  │攻牙器一支        │
├──┼────────┼──┼─────────┤
│(八)  │手持型鑽孔機一具│(十八)  │瞬間膠一瓶        │
├──┼────────┼──┼─────────┤
│(九)  │銅條十五支不    │(十九)  │底火三十二顆      │
├──┼────────┼──┼─────────┤
│(十)  │工業用底火十五顆│    │                  │
│    │（起訴書誤載為火│    │                  │
│    │藥，不具殺傷力）│    │                  │
└──┴────────┴──┴─────────┘
